【裁判字號】    92,易,422
【裁判日期】    920813
【裁判案由】    詐欺
【裁判全文】
臺灣臺北地方法院刑事判決                          九十二年度易字第四二二號
    公  訴  人  臺灣臺北地方法院檢察署檢察官
    被      告  甲○○  男  五.
                戊○○
                丁○○  男  七.
    共      同
    選任辯護人  吳旭洲律師
                吳宗輝律師
右列被告等因詐欺案件，經臺灣高雄地方法院檢察署檢察官提起公訴（九十一年度偵
字第一三五五八號，含九十一年度發查字第一五五號），案經臺灣高雄地方法院判決
管轄錯誤（九十一年度訴字第三二六三號），移送本院審理，本院判決如左：
    主  文
甲○○、戊○○、丁○○均無罪。
    理  由
一、公訴意旨略以：被告甲○○為興建房屋出售之建商，因房地產不景氣致投資失利
    經濟狀況不佳、週轉不靈，竟為圖自己不法之所有，與被告即其父丁○○、其妻
    戊○○基於共同之犯意，於民國八十八年十一月間，虛構有一新建屋投資計劃，
    由被告丁○○出面邀集丙○○遊說其子即告訴人梁伯薰參與投資新台幣（下同）
    一千萬元，保證若未獲利亦轉為借貸必不致虧損，使基於幫助之情之丙○○信以
    為真下轉向告訴人邀集，告訴人亦在陷於錯誤下同意出借，乃將是時可資動用之
    現金九百萬元交予其父丙○○，而丙○○添加自己之資金一百萬元湊足一千萬元
    後旋即交付被告丁○○，被告丁○○於取得後即轉由被告甲○○使用於原已週轉
    不靈之桃園縣龍潭鄉建築工程。被告甲○○、戊○○、丁○○三人為取信告訴人
    及丙○○父子，乃由被告甲○○於同年十一月十一日出具借據，由被告戊○○任
    保證人，並開立一紙甲○○為發票人，為付款人，被告戊○○、丁○○於支票背
    面背書保證，面額一千萬元之支票，交告訴人持有供作擔保。嗣至約定之還款期
    限，被告甲○○並未依約還款，被告丁○○亦拒不處理告訴人遂將持有之前開支
    票於八十九年七月二十五日提示請求付款，發現被告甲○○早已被列為拒絕往來
    戶，經查始知根本無新建之投資案而知受騙，因認被告三人共同涉犯刑法第三百
    三十九條第一項之詐欺取財罪嫌云云。
二、按犯罪事實應依證據認定之，無證據不得推定其犯罪事實。不能證明被告犯罪者
    ，應諭知無罪之判決。刑事訴訟法第一百五十四條、第三百零一條第一項分別定
    有明文。事實之認定，應憑證據，如未能發現相當證據，或證據不足以證明，自
    不能以推測或擬制之方法，以為裁判基礎，最高法院四十年臺上字第八六號著有
    判例可資參照。此外，按刑法第三百三十九條第一項詐欺罪之成立，以意圖為自
    己或第三人不法所有，以詐術使人將本人或第三人之物交付為要件。所謂以詐術
    使人交付，必須被詐欺人因其詐術而陷於錯誤，若其所用方法，不能認為詐術，
    亦不致使人陷於錯誤，即不構成該罪，此亦有最高法院四十六年台上字第二六○
    號判例足參。是行為人主觀上，倘非出於意圖為自己或第三人不法所有之詐欺犯
    意，或客觀上所用之方法不能認為詐術，即不得以該罪相繩。
三、本件公訴人指訴被告等人共同涉犯前揭詐欺犯行，無非係以：告訴人之指訴、
    證人丙○○之證詞、證人己○○律師之證詞、借據、支票（發票人：甲○○，付款人：第一商業銀行光復分行，支票號碼：ＰＡ0000000，發票
    日：八十九年四月十四日，帳號：○二一九○─九）、台北市票據交換所退票
    理由單（以上均影本）等資為論據。訊據被告甲○○並不否認簽發上開支票及借
    據向告訴人之父丙○○借款一千萬元，迄今無法返還之事實，被告戊○○、丁○○二人亦坦承於支票背書擔保借款之事實；惟均堅決否認有何詐欺取財之犯行，
    被告甲○○辯稱：錢是伊於八十六年八月十四日向丙○○所借，與父親丁○○無
    關，其間數次借期屆滿換票，八十八年十一月十四日借期屆滿雙方又次換票，所
    支付之利息非少，直至房地產生意失敗，始無力清償欠款，並非詐欺等語；被告
    戊○○辯稱：伊只是純粹背書，並未參與其夫甲○○之事業等語；被告丁○○辯
    稱：伊兒子借錢，丙○○認伊較有資力，所以背書保證等語。
四、經查：
（一）公訴人所引證人己○○律師之證詞，僅能證明丙○○委託其對被告財產進行假
      扣押，對於其等債之發生原因則一無所知，此觀諸證人己○○於偵查中結證：
      「（問：知否債務發生原因？）不清楚，只知道還不出錢之後續處理」等語在
      卷（見臺灣高雄地方法院檢察署九十一年度發查字第一五五號偵查卷第六六頁
      反面）。基此，上開證人己○○律師之證詞，至多僅能證明被告甲○○簽發之
      支票跳票後，其財產遭丙○○委任律師辦理假扣押，既無從證明告訴人於何時
      向何人借貸，亦無從窺知被告等人借貸之初，是否使用詐術。公訴人指稱告訴
      人代理人指訴遭被告等人詐取金錢一節，「核與證人己○○律師證述之事實相
      符」云云，容非事實。而上開被告等所出具之借據、支票及台北市票據交換所
      退票理由單，亦僅得證明借款之事實，尚無從認定被告等於借款之初，即係基
      於為自己不法所有之犯意，更不得因支票跳票據以斷定被告等係以詐術手段為
      之。
（二）第查，告訴人於偵查期間，均僅委任代理人到庭表示意見，於本院審理中則一
      再抗拒親自到庭，眾所知週，現更因涉案為司法機關通緝中，在被告無從與之
      對質下，其書面指訴究否屬實，非無疑問。本院綜觀公訴人指摘被告等人涉犯
      詐欺犯行所執之上開證據資料，無非係被告甲○○無法提出償還欠款之確切證
      據，證人丙○○復於偵查中證稱：「（問：乙○○借錢給丁○○是否有透過你
      ？）是的，向乙○○借九百萬，我湊足一百萬借他。（問：甲○○說借錢有付
      一年三十萬之利息，可有此事？）無此事」云云（同上偵查卷第四七頁反面）
      ，因認被告所辯還款一節虛偽不可採信。惟關於告訴人或丙○○交付一千萬元
      之地點及方式，告訴狀中所指：「緣被告丁○○於八十八年十一月間提出一件
      屋投資記劃與告訴人，‧‧‧告訴人受被告丁○○之欺騙，而願意將（該）筆
      款項交由告訴父親以便轉交被告時，告訴人當時正在高雄出差」云云，並提出
      高雄霖園大飯店信用卡簽帳單、帳單收據資為憑據（同上偵查卷第一、四、八
      至十一頁），與證人即告訴人之父丙○○於臺灣高雄地方法院調查中證稱（查
      未依法具結）：「（問：何時借錢給被告？）是在八十八年十一月十四日，在
      台北市臺灣銀行城中分行支付現金一千萬元」云云（見臺灣高雄地方法院九十
      一年度易字第三二六三號刑事卷第二六頁），已然未合。經本院命證人丙○○
      指出證明支付款項之方法，並命其具結後，於本院調查及審理中即改稱：「（
      問：甲○○、梁寶珠有無向你借過錢？）有。（問：甲○○、戊○○於何時向
      你借錢？）八十六年八月間，向我借一千萬元。是丁○○事先跟我講好的，錢
      是八月中旬給甲○○夫婦，我從臺灣銀行城中分行的帳戶以匯款方式，‧‧‧
      （問：有無支付你利息？）有，每月十五萬元，開支票給我，支票是甲○○在
      借款時一次就開出來了。（問：有無約定償還期間？）約定本金支票到期時還
      款，甲○○一開始開二張五百萬元支票給我，支票到期日為八十七年五月，到
      其他又拿二張五百萬元支票向我換票，到期日是八十八年十一月十四日，到期
      他又沒有還錢，所以在八十八年十一月十一日（或八十八年十一月十四日）甲○○才又簽了一張八十九年四月十四日到期之一千萬元支票及借據」、「（問
      ：實際上借款給甲○○之本金多少錢？）言明一千萬元，預扣利息十五萬元，
      實際上匯款九百八十五萬元」等語（見本院九十二年六月二十六日訊問筆錄第
      三、四頁），與被告迭於法院審理中辯稱自八十六年八月十四日借款，其後多
      次換票，八十八年十一月十四日係最後一次續借之辯詞相符（見臺灣高雄地方
      法院刑事卷附九十一年十二月二十七日訊問筆錄第三頁、本院九十二年五月二
      十一日訊問筆錄第二、三頁），且有本院卷附證人丙○○於審理中庭提之臺灣
      銀行城中分行匯款單一紙（金額九百八十五萬元，匯款日八十六年八月十四日
      ）可稽。足證告訴人指陳於八十八年十一月間在高雄地區交付款項與其父丙○○轉交丁○○云云一節，應屬子虛烏有；而證人丙○○在臺灣高雄地方法院審
      理中所證：「（問：何時借錢給被告？）是在八十八年十一月十四日，在台北
      市臺灣銀行城中分行支付現金一千萬元」云云，亦屬虛設杜撰之詞。
（三）又查，被告甲○○自八十六年八月十四日向證人丙○○借款一千萬元時，先預
      扣第一個月利息十五萬元，實際祇借得九百八十五萬元一情，經證人丙○○證
      述如前，且有匯款單一紙可參。其後，被告甲○○於借期到期後本金雖未清償
      ，然借款後每月均按期支付利息十五萬元，直至所簽發發票日八十八年十二月
      十四日之利息支票（發票人：甲○○，付款人：第一商業銀行光復分行，支票
      號碼：ＰＡ0000000，發票日：八十八年十二月十四日，帳號：○二一
      九○─九），始告退票，有證人丙○○於本院審理時結證：「（問：甲○○前
      後共支付多少利息知否？）‧‧‧第一個月八十六年八月起每個月利息都有兌
      現，直到八十八年十二月十四日開始跳票」等語（見本院九十二年七月三十日
      審判筆錄第三頁），及第一商業銀行光復分行以九十二年四月三十日一光字第
      一○二號函、九十二年六月十七日一光字第一四八號函檢送本院之支票影本。
      可證被告甲○○因該筆一千萬元借款，於第一張支票跳票前，實際已支付丙○○利息四百二十萬元（十五萬元／月×二十八月＝四百二十萬元）。
（四）被告甲○○於借款之初，倘係基於為自己不法所有之犯意，衡情為保留詐欺所
      得贓款，未立時逃之夭夭，已屬罕見，於借款後，長達二年六月期間按期支付
      利息達四百二十萬元，並如期與丙○○協商換票，實難想像。公訴人於偵查中
      未依被告甲○○所提證據方法向第一銀行光復分行調閱支票兌現及跳票資料（
      同上偵查卷第四五頁反面），反以被告甲○○未提出還款證據，遽指其辯解不
      可採信，致有誤會，難認有當。又被告甲○○於借款時，其財務狀況尚未陷入
      困窘，有第一商業銀行光復分行以九十二年四月三十日一光字第一○二號函檢
      益田亦有相當充足之社會歷練，一千萬元借款並非少數，倘被告等人於借款之
      初財務狀況已陷困境，渠等絕無不知之理，更無為被告三人以虛構之建屋投資
      計劃蒙蔽長達二、三年之可能。此外，本院又查無其他積極證據足證被告等人
      於八十六年八月間借款之初，對告訴人或其父丙○○施用欺罔之手段，自不得
      僅因被告事後不動產投資失利，財務出現困境，無力清償本息，造成貸款人之
      債權無法滿足，驟以刑責相繩。對於被告甲○○既不得論以詐欺取財罪，僅擔
      保甲○○清償借款而於借據出任保證人或在支票背書，負擔保責任之被告戊○○、丁○○，自更無成立詐欺罪之餘地。
五、綜上各點，公訴人所憑證人己○○律師之證詞及上開支票、借據、退票理由單等
    證物，既均無從證明被告等人有詐欺之情事，告訴狀或證人丙○○所指交付一千
    萬元款項之情節，有上開顯然矛盾及杜撰之瑕疵可指，本院調查結果又有如前揭
    堪信被告等人辯解屬實之諸多證據可憑，自不得僅以被告等尚未清償欠款，而為
    不利渠等之認定。此部分應屬民事糾葛，宜另循民事程序解決，非本院所得置喙
    。既無證據足證被告三人確有公訴人所指上開共同詐欺之犯行，參諸前揭說明，
    不能證明被告等人犯罪，自應為渠等無罪之諭知。
據上論斷，應依刑事訴訟法第三百零一條第一項，判決如主文。
本案經檢察官楊朝森到庭執行職務
中      華      民      國      九十二      年      八    月    十三    日
                                      臺灣臺北地方法院刑事第六庭
                                          法  官  吳  秋  宏
右正本證明與原本無異。
如不服本判決，應於判決送達後十日內，向本院提出上訴狀。
                                          書記官  林  碧  華
中      華      民      國      九十二      年      八    月    十三    日


司法院資訊處製作；財團法人民間司法改革基金會備份。
